---
title: "Práctica 2: Parte 2 (Importar datos: px)"
lang: es
toc: true
toc-depth: 4
number-sections: true
df-print: kable
format:
  html:
    code-tools: true
    #code-fold: true
    code-summary: "Muestre el código"
  pdf: default
execute: 
  echo: true
  warning: false
---


\bigskip

```{r}
#library(DemographyBasic)
suppressWarnings(suppressMessages(library(DemographyBasic)))
```


# Importar datos desde ficheros px

El paquete R que nos va a facilitar la lectura de los ficheros con formato "px" es: "pxR". Se debe instalar como cualquier otro paquete.

:::{.callout-note}
El paquete "DemographyBasic" carga la librería "pxR" en el siguiente orden:

```{r}
#| eval: false
library(pxR) #pxR carga el paquete: plyr, entra en conflictos con tidyverse
library(tidyverse) #para solucionarlo carga tidyverse después
```
:::

Pero se ha creado la función `DemBas_read_px2()` de la librería "DemographyBasic", que mejora el proceso de importar datos de ficheros con extensión px:

```r
DemBas_read_px2(nombreficheropx)
```

**Nota importante:** 

- `DemBas_read_px2()` devuelve un objeto de tipo "data.frame" y además convierte todas las variables de tipo "factor" a tipo "character". 


## Ejemplo inicial


```{r}
# download.file(
#   "https://www.ine.es/jaxiT3/files/t/es/px/1452.px?nocab=1",
#   "1452.px")
datos = DemBas_read_px2("1452.px")
head(datos,20)
```

